【裁判字號】    94,重上,298
【裁判日期】    950308
【裁判案由】    分割共有物
【裁判全文】
臺灣高等法院民事判決                 94年度重上字第298號
上  訴  人  丁○○
            乙○○
共      同
訴訟代理人  葉繼升律師
複代理人    廬昱成律師
上  訴  人  甲○○
                        1號
被上訴人    丙○○
訴訟代理人  趙元昊律師
複代理人    己○○
訴訟代理人  許瑞榮律師
上列當事人間請求分割共有物事件，上訴人對於中華民國94年5
月5日臺灣板橋地方法院93年度訴字第1609號第一審判決提起上
訴，經本院於95年2月22日言詞辯論終結，判決如下：
    主  文
原判決第二、三項廢棄。
兩造共有坐落臺北縣板橋市○○段第八五九地號土地暨同小段八
六○地號土地依附圖所示方法分割，B1、C1部分土地（面積分別
為八八．二五平方公尺、一五一．二五平方公尺）分予上訴人丁
○○、B2、C2部分（面積分別為八八．二五平方公尺、一五一．
二五平方公尺）分予被上訴人丙○○、B3、C3部分（面積分別為
八八．二五平方公尺、一五一．二五平方公尺）分予上訴人乙○
○、B4、C4部分（面積分別為八八．二五平方公尺、一五一．二
五平方公尺）分予上訴人甲○○。
第二審訴訟費用由上訴人乙○○、丁○○、甲○○及被上訴人各
負擔四分之一。
    事實及理由
一、按訴訟標的，對於共同訴訟之各人，必須合一確定者，共同
    訴訟人中一人之上訴其效力及於全體，此觀之民事訴訟法第
    五十六條第一項第一款之規定自明。查被上訴人本於共有之
    法律關係，請求上訴人丁○○、乙○○、甲○○分割共有之
    土地，其訴訟標的，對於上訴人丁○○、乙○○、甲○○在
    法律上必須合一確定，原審為被上訴人勝訴之判決，上訴人
    丁○○、乙○○提起上訴，依上開規定，其效力及於未提起
    上訴之甲○○，爰併列之為上訴人。又上訴人甲○○經合法
    通知，未於言詞辯論期日到場，核無民事訴訟法第三百八十
    六條各款所列情形，該部分爰依被上訴人之聲請，由其一造
    辯論而為判決。
二、被上訴人起訴主張：坐落台北縣板橋市○○段859、860地號
    土地為被上訴人與上訴人甲○○、丁○○、乙○○所共有，
    四人之應有部分各為四分之一，系爭二筆土地並無不能分割
    之情事或特約，而兩造無法協議分割，被上訴人自得訴請分
    割等情。爰求為：(一)兩造共有之系爭859地號土地准予分割
    ，分割方法如複丈成果圖所示：編號B2部分歸被上訴人取得
    ，編號B1部分歸上訴人甲○○取得，編號B3部分歸上訴人丁
    ○○取得，編號B4部分歸上訴人乙○○取得。(二)兩造共有之
    系爭86 0地號土地准予分割，分割方法如複丈成果圖所示：
    編號C4部分歸被上訴人取得，編號C3部分歸上訴人甲○○取
    得，編號C1部分歸上訴人丁○○取得，編號C2部分歸上訴人
    乙○○取得之判決。（原審判決准予分割，並判命關於859
    地號其中如原判決附圖所示之B1部分土地分予上訴人甲○○
    、B2部分土地分予上訴人丁○○、B3部分土地分予被上訴人
    丙○○、B4部分土地分予上訴人乙○○；關於860地號其中
    如原判決附圖所示之C1部分土地分予上訴人甲○○、C2部分
    土地分予上訴人丁○○、C3部分土地分予被上訴人丙○○、
    C4 部分土地分予上訴人乙○○。上訴人丁○○對於859地號
    、860地號之分割方法聲明不服。另被上訴人請求分割同小
    段882地號土地之訴部分，經原審判決准予分割，並判命其
    中如原判決附圖所示之A2、A4部分土地分予原審共同被告戊
    ○○、A1部分土地分予被上訴人丙○○、A3部分土地分予上
    訴人甲○○；兩造均未聲明不服，此部分亦已確定）並答辯
    聲明：上訴駁回。
三、上訴人丁○○、上訴人乙○○則以：關於已確定分割方法之
    882地號，原審共同被告戊○○（林揚美為上訴人丁○○、
    視同上訴人乙○○之母）分得如原判決附圖所示A2、A4，被
    上訴人與上訴人甲○○（二人為兄妹關係）分得A1 、A3，
    故關於859、860地號土地與882地號土地毗鄰之B2 、B4、C2
    、C4部分應分予被上訴人與上訴人甲○○，B1 、B3、C1、
    C3部分分予上訴人丁○○、乙○○，此一分割方式，能使被
    上訴人與上訴人甲○○兄妹、及原審共同被告戊○○與上訴
    人丁○○、乙○○母子間所分得之部分得連成一氣，避免雙
    方分得土地相互參差，而有利於整體土地之利用，且該分割
    方式為兩造所同意等語，資為抗辯。並上訴聲明：(一)原判決
    除確定部分外廢棄。(二)兩造共有之859地號土地准依附圖所
    示分割，其中如附圖所示之B1部分土地分予上訴人丁○○、
    B2部分分予被上訴人丙○○、B3部分分予上訴人乙○○、B4
    部分分予上訴人甲○○。(三)兩造共有之860地號土地准依附
    圖所示分割，其中如附圖所示之C1部分分予上訴人丁○○、
    C2部分分予被上訴人丙○○、C3部分分予上訴人乙○○、C4
    部分分予上訴人甲○○。
    上訴人甲○○則未提出任何答辯。
四、被上訴人主張系爭859、860地號土地為兩造所共有，各有應
    有部分四分之一，且上開二筆土地係相連等事實，為上訴人
    等三人所不爭執，並有土地登記謄本、地籍圖謄本在卷可稽
    ，自堪信為真實。又上開土地現在使用狀況為大部分為空地
    ，部分供道路通行使用，部分經都市計畫編定為綠地等事實
    ，亦為兩造所不爭執，其使用狀況業經本院履勘屬實，有勘
    驗筆錄可稽，另並有被上訴人提出之臺北縣板橋市公所94年
    1月19日北縣板工都證字第00541號都市計畫土地使用分區（
    或公共設施用地）證明書、現場照片等在卷可為佐證，則被
    上訴人此部分主張亦堪信為真實。又被上訴人請求分割系爭
    859、860地號土地，上訴人亦同意分割，故本件兩造爭執之
    點，僅在於系爭共有土地之分割方法。
五、按「各共有人得隨時請求分割共有物。但因物之使用目的不
    能分割，或契約訂有不分割之期限者，不在此限。」「分割
    之方法，不能協議決定者，法院得因任何共有人之聲請，命
    為左列之分配：一、以原物分配於各共有人。二、變賣共有
    物，以價金分配於各共有人。」民法第823條第1項、第824
    條第2項分別定有明文。本件兩造所共有之系爭859、860地
    號二筆土地，並無因物之使用目的不能分割或契約訂定不能
    分割之情形，此為兩造所不爭執，則上訴人依首揭規定，請
    求裁判分割上開共有土地，自應予准許。經查，本件系爭二
    筆土地係相連毗鄰之土地，現在土地之使用狀況，週邊係供
    毗鄰之其他土地上建築之房屋住戶通行至公用道路使用，中
    間部分有鋪設柏油之空地，現在可供停放汽車使用，且系爭
    二筆土地均為都市計畫中經編定為綠地，業經本院至現場履
    勘屬實，有勘驗筆錄可稽，並有被上訴人提出之現場照片及
    臺北縣板橋市公所核發之都市計畫土地使用分區（或公共設
    施用地）證明書、現場照片等在卷可參，且上開二筆土地於
    分割後現在供通行道路使用部分仍須繼續供週邊房屋住戶通
    行使用，其中間可供停車部分亦因經編定為綠地，不能作其
    他建築開發，仍僅得作如現在之停車使用，故不論各共有人
    如何分配分割後之土地，均因不能變更現在使用狀態，而不
    致於因土地位置不同而有不同價值，但因除現供通行道路使
    用部分，現供停車之空地倘能儘可能使分割後之土地相毗鄰
    而得連成較為完整之區塊，則顯然比較有利於分割後之利用
    。而系爭二筆土地毗鄰之882地號土地經原審判決分割A2、A
    4歸戊○○（即上訴人丁○○、乙○○二人之母），A1、A3
    歸被上訴人與上訴人甲○○（二人為兄妹關係），則將系爭
    859、860地號土地與882地號土地毗鄰之B1、B3、C1、C3 部
    分分予上訴人丁○○、乙○○二人，B2、B4、C2、C4部分分
    予被上訴人與甲○○，可使雙方（即甲○○與被上訴人兄妹
    ，以及戊○○與上訴人母子）所分得之部分連成一氣，而有
    利於整體土地之利用，兩造就此分割方式，亦均不爭執，本
    院審酌上述情形，認為以下列分割方案分割系爭二筆土地為
    宜：如附圖所示B1、C1部分土地分歸上訴人丁○○，B2、C2
    部分分歸被上訴人丙○○，B3、C3部分分予上訴人乙○○，
    B4、C4部分分予上訴人甲○○。
六、綜上所述，本件上訴人主張依其上訴聲明之分割方式，為有
    理由，原判決就系爭859、860地號土地之分割方式尚有未洽
    ，上訴意旨指摘原判決關此部分為不當，求予廢棄改判，為
    有理由，爰就原判決此部分改判如主文第二項所示。
七、據上論結，本件上訴為有理由，爰判決如主文。
中    華    民    國    95    年    3     月    8     日
                  民事第十二庭審判長法  官  張宗權
                                    法  官  陳忠行
                                    法  官  蕭艿菁
正本係照原本作成。
如不服本判決，應於收受送達後20日內向本院提出上訴書狀，其
未表明上訴理由者，應於提出上訴後20日內向本院補提理由書狀
（均須按他造當事人之人數附繕本）上訴時應提出委任律師或具
有律師資格之人之委任狀；委任有律師資格者，另應附具律師資
格證書及釋明委任人與受任人有民事訴訟法第466條之一第一項
但書或第二項（詳附註）所定關係之釋明文書影本。
中    華    民    國    95    年    3    月     9     日
                                    書記官  王秀雲
附註：
民事訴訟法第四百六十六條之一（第一項、第二項）：
對於第二審判決上訴，上訴人應委任律師為訴訟代理人。但上訴
人或其他法定代理人具有律師資格者，不在此限。
上訴人之配偶、三親等內之血親、二親等內之姻親，或上訴人為
法人、中央或地方機關時，其所屬專任人員具有律師資格並經法
院認為適當者，亦得為第三審訴訟代理人。


司法院資訊處製作；財團法人民間司法改革基金會備份。
